【裁判字號】    97,上易,53
【裁判日期】    970528
【裁判案由】    侵權行為損害賠償
【裁判全文】
臺灣高等法院高雄分院民事判決          97年度上易字第53號
上  訴  人  乙○○
上  訴  人  高雄汽車客運股份有限公司
法定代理人  甲○○
上二人共同
訴訟代理人  洪士宏律師
            林易玫律師
被 上 訴人  丙○○
訴訟代理人  吳臺雄律師
上列當事人間請求侵權行為損害賠償事件，上訴人對於中華民國
96年12月7 日台灣屏東地方法院96年度訴字第237 號所為第一審
判決，提起上訴，本院於民國97年5 月14日言詞辯論終結，判決
如下：
    主    文
原判決關於命上訴人連帶給付被上訴人超過「新台幣捌拾貳萬壹
仟佰陸拾伍元，及自民國九十五年十二月二十日起，至清償日
止，按週年利率百分之五計算之利息」部分及該部分假執行之宣
告，均廢棄。
上開廢棄部分，被上訴人在第一審之訴及假執行之聲請均駁回。
其餘上訴駁回。
第二審訴訟費用由上訴人連帶負擔五分之四，餘由被上訴人負擔
。
    事實及理由
一、被上訴人起訴主張：（一）上訴人乙○○為上訴人高雄客運
    股份有限公司（下稱高雄客運公司）僱用之司機, 為從事駕
    駛業務之人。於民國（下同）95年3 月28日17時許, 駕駛車
    號FZ-770號營業用大客車, 沿屏東縣東港鎮○○路, 由南往
    北行駛至該路與水源街設有閃光黃燈之交岔路口時, 本應注
    意當地速限為時速50公里, 且應減速接近, 小心通過, 復應
    注意車前狀況, 隨時採取必要之安全措施, 而當時天候、光
    線、路面及視距等狀況皆屬良好, 並無不能注意之情事,竟
    疏未注意, 率以時速85公里之車速通過前開路口, 適被上訴
    人丙○○騎乘車號WQM-630 號之輕型機車, 沿船頭路由北往
    南方行駛, 並在前開路口左轉水源路, 上訴人乙○○見狀煞
    車不及, 致其所駕駛之營業用大貨車右前車頭撞擊丙○○騎
    乘之機車。丙○○受撞後人車倒地, 受有髖臼骨折合併脫位
    、肋骨骨折合併血胸、頭部外傷及腹部挫傷等傷害。被上訴
    人於95年9 月11日領有輕度肢障身心障礙手冊，被上訴人因
    本件車禍所受之傷害已成重傷。（二）按因故意或過失，不
    法侵害他人之權利者，負損害賠償責任，民法第184 條第1
    項定有明文。又受僱人因執行職務，不法侵害他人之權利者
    ，由僱用人與行為人連帶負損害賠償責任，民法第184 條第
    1 項亦定有明文。乙○○為高雄客運公司僱用司機, 於執行
    職務過失致被上訴人受重傷，依上開規定，上訴人等應負連
    帶賠償責任。次按不法侵害他人之身體或健康者，對於被害
    人因此喪失或減少勞動能力或增加生活上之需要時，應負損
    害賠償責任。又不法侵害他人之身體、健康、名譽、自由、
    信用、隱私、貞操，或不法侵害其他人格法益而情節重大者
    ，被害人雖非財產上之損害，亦得請求賠償相當之金額，民
    法第193 條第1 項、民法第195 條第1 項各定有明文。被上
    訴人之重傷與乙○○之侵權行為有因果關係，依前揭規定，
    上訴人等自應負連帶賠償責任。茲請求上訴人連帶賠償醫藥
    費新台幣（下同）6 萬8809元、看護費238 萬2917元、精神
    慰藉金100 萬元，合計345 萬1726元。並聲明（1） 上訴人
    應連帶給付被上訴人345 萬1726元，其中343 萬3684元自起
    訴狀繕本送達翌日起至清償日止，其中1 萬8042元，自本訴
    之追加狀送達翌日起至清償日止，按年息百分之5 計算之利
    息。（2） 訴訟費用由上訴人負擔。（3） 被上訴人願供擔
    保請准宣告假執行。
二、上訴人則以：（一）道路交通安全規則第99條第2 項規定，
    「機器腳踏車行駛至交岔路口，其轉彎，應依標誌或標線之
    規定行駛；無標誌或標線者，應依第102 條及下列規定行駛
    ：一、內側車道設有禁行機車標誌或標線者，應依兩段方式
    進行左轉，不得由內側或其他車道左轉。二、在三快車道以
    上單行道道路，行駛於右側車道或慢車道者，應以兩段方式
    進行左轉彎；行駛於左側車道或慢車道者，應以兩段方式進
    行右轉彎。」；惟依一審95年度交簡字第693 號刑事判決及
    卷附「屏東縣警察局交通事故初步分析研判表」及車禍現場
    圖，被上訴人無照駕駛輕機車，並未為兩段式左轉，且未注
    意車旁及車前狀況，甚至未禮讓乙○○所駕駛之大客車，而
    違規逕予左轉，導致本件車禍之發生，故被上訴人應負擔70
    % 之過失，上訴人主張過失相抵。（二）依被上訴人於96年
    7 月24日民事準備書狀附證17，高雄醫學大學附設中和紀念
    醫院96年7 月16日之診斷證明書，該院認為被上訴人之傷勢
    ，從95年3 月29日發生車禍到96年6 月10日接受人工髖關節
    置換術治療，需全時專人照顧、96年6 月11日至96年8 月15
    日止須半月（應是『半時』）照顧，顯然在96年6 月11日接
    受人工髖關節置換術治療後，被上訴人之傷勢已痊癒，僅需
    約二個月的輔助看護（半時照顧），即得自行生活。被上訴
    人雖提出被上訴人之夫照顧之六幀照片，然此照片拍攝日期
    為96年7 月5 日，為半時照顧之期間；再者，從照片上來看
    ，雖被上訴人之夫有協助起身、洗頭、添飯等動作，但無法
    遽以認定被上訴人因無法自理而需仰賴被上訴人之夫，或是
    被上訴人之夫基於夫妻情誼之體貼太太的自願扶助動作，被
    上訴人對此仍未提出其他有利之證據佐證在96年8 月15日之
    後有繼續需要看護之必要，依民事訴訟法第277 條第1 項「
    當事人主張有利於己之事實，就其事實有舉證之責。」，被
    上訴人既無法舉證，上訴人否認之。並聲明：（1） 被上訴
    人之訴駁回。（2） 訴訟費用由被上訴人負擔。（3） 如受
    不利之判決，願供擔保免為假執行。
三、原審判決上訴人應連帶給付被上訴人108 萬1487元，其中10
    6 萬3445元，自95年12月20日起至清償日止，其中1 萬8042
    元，自96年7 月5 日起至清償日止，按年息5 ％計算之利息
    。上訴人不服，於本院聲明：（一）原判決不利於上訴人部
    分廢棄。（二）上開廢棄部分，被上訴人在第一審之訴及假
    執行之聲請均駁回。（三）第一、二審訴訟費用由被上訴人
    負擔。
    被上訴人答辯聲明：（一）上訴駁回。（二）第二審訴訟費
    用由上訴人負擔。
四、兩造不爭執之事實：
  (一)上訴人乙○○為上訴人高雄客運公司所僱用之司機，上訴人
    乙○○於上揭時地駕駛該公司之營業用大客車，因疏未注意
    車前狀況與被上訴人發生車禍致被上訴人受有髖臼骨折合併
    脫位、肋骨骨折合併血胸、頭部外傷及腹部挫傷等傷害。
  (二)被上訴人已支付6萬8809元之醫藥費用。
  (三)被上訴人已經領取強制責任保險之保險金19萬9000元。
五、被上訴人主張，上訴人乙○○為上訴人高雄客運公司僱用之
    司機，於95年3 月28日下午5 時許，駕駛該公司之營業用大
    客車在屏東縣東港鎮○○路與水源街之交叉路口，因疏未注
    意前方狀況，且該路段速限為50公里，乙○○疏未注意，竟
    以85公里之超速行駛因煞車不及，撞及被上訴人所騎乘之機
    車，致被上訴人人車倒地，受有髖臼骨折合併脫位，肋骨骨
    折合併血胸，頭部外傷及腹部挫傷之傷害，又被上訴人之右
    髖臼骨折，經高雄醫學大學附設中和紀念醫院診斷為「右髖
    」殘廢，並領有輕度肢障身心障手冊等情，業據其提出勞
    工保險殘廢診斷書、中華民國身心障手冊等件為證，並有
    屏東縣警察局交通事故證明書、道路交通事故現場圖、現場
    照二張，被上訴人受傷之高雄醫學大學附設中和紀念醫院診
    斷證明書二張、屏東縣警察局道路交通事故初步分析研判表
    一份附於刑事卷可稽，且上訴人二人對於上訴人乙○○因疏
    未注意車前狀況致與被上訴人發生車禍致被上訴人受有如上
    之傷害一情亦不爭執，是被上訴人上開主張，堪信為真實。
六、按受僱人因執行職務，不法侵害他人之權利者，由僱用人與
    行為人連帶負損害賠償責任，民法第188 條第1 項前段定有
    明文。故被上訴人請求上訴人連帶賠償其損害，自屬正當，
    茲就被上訴人請求之項目，逐項審酌如後：
  (一)醫療費6萬8809元部分：
    被上訴人主張，其因本件車禍受傷，支出醫療費用6 萬8809
    元等情業據其提出高雄醫學大學附設中和紀念醫院、輔英科
    技大學附設醫院、屏光中醫診所醫療費用收據為證，且為上
    訴人所不爭執，故此部分堪信為真實，應予准許。
  (二)看護費238萬2917元部分：
    查依高雄醫學大學附設中和紀念醫院96年7 月16日之診斷書
    記載「病人於95年3 月月29日因多重外傷，經急診住院加護
    病房再轉骨科，接受右髖臼骨折固定手術，以後於96年6 月
    4 日因右髖關節發生外傷後關節炎病變；再度住院接受人工
    髖關節置換術治療，於96年6 月10日出院，病人自受傷後至
    96年6 月10日須全時專人照顧，於96年6 月11日以後至96年
    8 月15日止須半日照顧。」等語，基此，顯然自95年3 月29
    日至96年6 月10日須全日專人照顧，而從96年6 月11日起至
    96年8 月15日止只須半日照顧。依現今之行情，全日照護為
    2200元，半日照護為10 00 元，則被上訴人自95年3 月29日
    至96年6 月10日須全日照護共有439 日，以每日2200元計算
    ，看護費為96萬5800元，自96年6 月11日起，至96年8 月15
    日止須半日照顧，共有66日，合計看護費6 萬6000元，總計
    看護費應准許部分為10 3萬1800元，超過部分不予准許。
  (三)精神慰撫金100萬元部分：
    查被上訴人因本件車禍所受之傷已如前所述，其傷勢不輕，
    住院治療期間亦久，且據高雄醫學大學附設中和紀念醫院函
    稱：「病人丙○○右髖臼及骨盆粉碎性骨折，雖然給予手術
    治療固定骨折，但因手術困難度很高，經固定後仍有骨盆變
    形及出現髖關節炎，但因骨盆仍有部分變形，會有跛行，其
    跛行以目前治療水準，無法改善」等語（見一審卷第55頁）
    可見其因本件車禍將留下跛行之後遺症，身心受創甚深，其
    請求上訴人給付精神慰撫金，自無不合。審酌被上訴人現年
    69歲，為家庭主婦，其所受之傷非輕，上訴人乙○○現年38
    歲，國中畢業，為上訴人高雄客運公司之司機，及上訴人高
    雄客運公司為資本額龐大之公司（見一審卷第19頁）等情，
    認被上訴人請求上訴人賠償之精神慰撫金以60萬元為適當，
    超過部分，不予准許。
  (四)以上合計准許之金額為170萬609元。
  (五)被上訴人是否與有過失？上訴人得否主張過失相抵？
    按道路交通安全規則第99條第2 項規定，「機器腳踏車行駛
    至交岔路口，其轉彎，應依標誌或標線之規定行駛；無標誌
    或標線者，應依第一百零二條及下列規定行駛：一、內側車
    道設有禁行機車標誌或標線者，應依兩段方式進行左轉，不
    得由內側或其他車道左轉。二、在三快車道以上單行道道路
    ，行駛於右側車道或慢車道者，應以兩段方式進行左轉彎；
    行駛於左側車道或慢車道者，應以兩段方式進行右轉彎。」
    ，又第一百零二條第1 項第1 款其中亦有規定「轉彎車應暫
    停讓直行車先行」。依據原審95年度交簡字第693 號刑事判
    決及卷附「屏東縣警察局交通事故初步分析研判表」及車禍
    現場圖顯示，被上訴人於肇事之時地並未為兩段式左轉，且
    未讓直行之上訴人乙○○所駕大客車先行，而違規逕予左轉
    ，對本件車禍之發生與有過失，而上訴人乙○○在限速50公
    里之路段，行致閃黃燈之交岔路口，仍以85公里之高速前段
    ，又據其於偵查中陳述謂：「我是跟著前方車輛行駛，發現
    機車就來不及了」，於檢察官問：「為何前方車輛沒有撞上
    （機車），而是你撞上呢？是否你跟著前方車輛很近？」乙
    ○○沈默不語，被上訴人於偵查中供稱：「……我要往左迴
    轉，我等到一台九人坐的小貨車通過後，我才左轉，我左轉
    過中線，被告（指乙○○）就撞到我了」，是可見上訴人乙
    ○○因跟在該小貨車之後，未注意車前狀況而以超速高速行
    駛，見到被上訴人騎乘機車煞車不及而撞上被上訴人，其過
    失責任較重，本院認被上訴人應負4 成之過失責任，上訴人
    應負6 成之過失責任，依此比例酌減後，被上訴人得請求上
    訴人連帶賠償之金額為102 萬365 元（0000000 0.6=0000
    000） ，再扣除被上訴人自認已領取之強制任保險金19萬90
    00元，被上訴人得請求之金額為82萬1365元。
七、綜上所述，被上訴人依侵權行為之法律關係，請求上訴人連
    帶給付82萬1365元，及自起訴狀繕本送達之翌日（95年12月
    20日）起，至清償日止，按週年利率百分之五計算之利息，
    自屬正當，原審所命給付及假執行之宣告，超過上開範圍部
    分，自有未當，此部分上訴意旨求予廢棄改判，為有理由，
    自應由本院將原判決此部分廢棄改判，駁回被上訴人此部分
    在第一審之訴及假執行之聲請。至於原審在上開應准許之範
    圍內，准被上訴人之請求及為假執行之宣告，並無不當，此
    部分上訴為無理由，應予駁回。
八、據上論結：本件上訴為一部有理由，一部無理由，依民事訴
    訟法第450 條、449 條第1 項、第79條、第85條第2 項，判
    決如主文。
中    華    民    國    97    年    5     月    28    日
                            民事第四庭
                                審判長法官  蔡文貴
                                法      官  謝靜雯
                                法      官  黃科瑜
以上正本證明與原本無異。
本件判決不得上訴。
中    華    民    國    97    年    5     月    29    日
                                書  記  官  邱麗莉


司法院資訊處製作；財團法人民間司法改革基金會備份。
